臺灣臺南地方法院民事判決
111年度訴字第552號
原      告  冠川寶鑽資產管理有限公司

法定代理人  許劭寧  
訴訟代理人  季佩芃律師
被      告  許慧蘭  
被      告  中央租賃股份有限公司

清  算  人  李華楓  

上列當事人間請求確認抵押債權不存在等事件，經民國111年7月
25日言詞辯論終結，本院判決如下：
    主    　文
確認被告許慧蘭所有坐落臺南市○○區○○○段○○○○段000地號土地、
面積449平方公尺，於民國89年2月1日向臺南市白河地政事務所
以白地字第007370號辦理債權額新臺幣參仟陸佰萬元之抵押權設
定登記，及其所擔保之債權不存在。
被告中央租賃股份有限公司應就被告許慧蘭之前項抵押權設定登
記予以塗銷。
訴訟費用由被告連帶負擔。
    事實及理由
壹、程序方面： 
一、確認法律關係之訴，非原告有即受確認判決之法律上利益者
    ，不得提起之，民事訴訟法第247條第1項前段定有明文。所
    謂即受確認判決之法律上利益，係指法律關係之存否不明確
    ，原告主觀上認其在法律上之地位有不安之狀態存在，且此
    種不安之狀態，能以確認判決將之除去者而言。原告為被告
    許慧蘭之債權人，其請求確認被告許慧蘭以其所有坐落臺南
    市○○區○○○段○○○○段000地號土地、面積449平方公尺、應有
    部分全部(下稱系爭土地)，於民國89年2月1日為被告中央租
    賃股份有限公司所設定登記債權總金額新臺幣(下同)3,600
    萬元之普通抵押權(下稱系爭抵押權)，其所擔保之債權不存
    在。原告以系爭土地為標的聲請強制執行，而無實益未能受
    償，則原告因被告間之系爭抵押權所擔保債權範圍存否不明
    確，致其對被告許慧蘭之債權得否實現陷於不安之狀態，且
    此種不安狀態能以本件確認判決將之除去，依前揭規定及判
    決意旨，原告提起本件確認之訴，即有受確認判決之法律上
    利益，應予准許。
二、被告經合法通知，無正當理由，均未於最後言詞辯論期日到
    場，核無民事訴訟法第386條所列各款情形，爰依原告之聲
    請，由其一造辯論而為判決。
貳、實體方面：
一、原告起訴主張：被告許慧蘭積欠伊如本院98年度司執字第26
    438號債權憑證所示之本金、利息及違約金（下稱系爭債務
    ），迄仍未清償，迭經催討均置之不理。原告欲對許慧蘭聲
    請強制執行，始發現許慧蘭以其所有系爭土地設定登記系爭
    抵押權予被告中央租賃股份有限公司，致原告無法就許慧蘭
    所有系爭土地取償，是系爭抵押權有礙原告債權之受償。又
    系爭土地上設定登記系爭抵押權，併同其他若干事項登載其
    上，是系爭抵押權擔保之債權是否真實，不無疑問，原告否
    認該被擔保債權存在，應由被告舉證證明之，則設定登記與
    被告間於設定抵押權後，是否確有債權債務關係或業已清償
    ，非不無疑問，依抵押權之從屬性，被擔保債權既不存在，
    該抵押權亦歸於消滅，被告許慧蘭復怠於行使請求回復原狀
    之權利，原告為保全債權，自得依民法第242條、第767條第
    1項中段規定，提起本件訴訟等語。並聲明：㈠確認被告許慧
    蘭所有系爭土地於89年2月1日為被告中央租賃股份有限公司
    所設定之系爭抵押權，其所擔保之債權不存在。㈡被告中央
    租賃股份有限公司應將系爭抵押權設定登記予以塗銷。
二、被告方面：
    被告未於最後言詞辯論期日到庭，亦均未提出書狀為任何陳
    述或答辯。
三、得心證之理由：
  ㈠原告主張被告許慧蘭積欠原告49,993,615元及利息、違約金
    等未清償，經原告嗣對系爭土地聲請強制執行，經本院民事
    執行處以109年度司執字第106225號強制執行事件受理後，
    因系爭土地核定拍賣最低價額僅2,716,000元，不足清償系
    爭抵押權所擔保之債權、預估之土地增值稅、執行費用等優
    先債權，執行法院通知原告拍賣無實益視為撤回執行終結等
    情，業據原告提出本院98年度執字第26438號債權憑證暨繼
    續執行紀錄表、本院民事執行處109司執南字第106225號函
    、系爭土地登記第一類謄本等為證（補字卷第23至第33頁）
    ，核屬相符，堪信原告此部分主張為真實。
　㈡確認法律關係不存在之訴，如被告主張其法律關係存在時，
    應由被告負舉證責任。又抵押權為擔保物權之一種，於該抵
    押權擔保期間，須有擔保之債權存在，倘擔保債權並未發生
    ，其抵押權即失所附麗。再當事人之一方提起消極確認之訴
    ，求為確認抵押權所擔保之債權不存在，主張債權存在之一
    方，應就其與他方間有抵押權所擔保之債權存在之事實負舉
    證責任（最高法院98年度台上字第1265號、103年度台上字
    第1451號及106年度台上字第822號判決意旨參照）。查本件
    原告起訴請求確認被告間系爭抵押權所擔保之債權不存在，
    核其性質為消極確認之訴，依上開說明，應由被告就系爭抵
    押權所擔保之債權性質為何、有效成立且迄未清償之事實，
    負舉證責任。被告已於相當時期受本院合法之通知，惟未於
    言詞辯論期日到場爭執，亦未提出書狀作何陳述，或舉證證
    明有上開擔保債權存在，堪認原告主張兩造間就系爭抵押權
    所擔保之3,600萬元債權不存在，應為信實。
　㈢又稱普通抵押權者，謂債權人對於債務人或第三人不移轉占
    有而供其債權擔保之不動產，得就該不動產賣得價金優先受
    償之權。抵押權不得由債權分離而為讓與，或為其他債權之
    擔保。民法第860條、第870條分別定有明文。抵押權為從物
    權，以其擔保之債權存在為發生之要件，契約當事人間除以
    債權之發生為停止條件，或約定就將來應發生之債權而設定
    外，若所擔保之債權不存在，縱為抵押權之設定登記，仍難
    認其抵押權業已成立，乃抵押權成立上之從屬性（最高法院
    94年度台上字第112號裁定、98年度台上字第1265號及103年
    度台上字第393號判決要旨可資參照）。查被告間未有系爭
    抵押權擔保之3,600萬元債權債務關係存在乙節，業經認定
    如上，核與系爭抵押權登記所示有該3,600萬元債權債務關
    係存在之內容不符，已與系爭抵押權從屬於登記債權人對登
    記債務人因特定法律關係所生債權之性質有違，並違反物權
    公示之原則，難認系爭抵押權已合法有效成立。
　㈣復按所有人對於妨害其所有權者，得請求除去之，民法第767
    條第1項中段定有明文，是不動產如存有未經成立或不應繼
    續存在之抵押權，其物之所有權完整即受有妨害，所有人自
    得依上開規定，行使所有物除去妨害請求權，請求登記之抵
    押權人塗銷該抵押權之登記。查系爭抵押權所擔保之債權不
    存在，業經本院認定如上，又系爭抵押權設定登記之存在，
    對於被告許慧蘭就系爭土地所有權之完整性及價值，顯然有
    所妨害，被告許慧蘭自得依民法第767條第1項規定，請求被
    告中央租賃股份有限公司塗銷系爭抵押權設定登記。
  ㈤債務人怠於行使其權利時，債權人因保全債權，得以自己名
    義行使其權利，為民法第242條前段所明定。查被告許慧蘭
    為原告之債務人，迄今尚積欠49,993,615元及利息、違約金
    等未清償，惟被告許慧蘭迄未請求被告回復原狀，顯有怠於
    行使權利之情形，是原告為保全其債權，依據民法第242條
    、第767條第1項之規定，代位被告許慧蘭請求被告中央租賃
    股份有限公司應將系爭抵押權予以塗銷，自屬有據。
四、綜上所述，原告依民法第242條、第767條第1項規定，請求
    確認被告間就系爭土地所設定之系爭抵押權，其擔保之債權
    不存在，且被告中央租賃股份有限公司應將系爭抵押權，予
    以塗銷，為有理由，應予准許。爰判決如主文第1、2項所示
    。
五、訴訟費用負擔之依據：民事訴訟法第78條、第85條第2項。
中　　華　　民　　國　　111 　年　　8 　　月　　 8　　日
                  民事第四庭    法    官　葉淑儀
以上正本係照原本作成。
如對本判決上訴，須於判決送達後20日內向本院提出上訴狀。
如委任律師提起上訴者，應一併繳納上訴審裁判費。
中　　華　　民　　國　　111 　年　　8 　　月　　 8　　日
                                書 記 官  林幸萱